臺灣新竹地方法院民事判決  
111年度訴字第149號
原      告  新竹市政府

法定代理人  陳章賢  
訴訟代理人  蔡伊雅律師 
被      告  施普慶  
上列當事人間遷讓房屋等事件，本院於民國111年10月24日辯論
終結，判決如下：
    主  文
被告應將門牌號碼新竹市○○路○段○○○○○號房屋全部騰空返還原告
。
被告應將坐落新竹市○○段○○段○○○○○○地號土地上如附圖所示編號
A部分、面積三十平方公尺之二層磚造地上物拆除，並將該部分
土地返還原告。
被告應自民國一一一年二月十八日起至依本判決第一項遷讓並返
還房屋之日止，按月於每月末日給付原告新臺幣伍拾玖元。
被告應自民國一一一年二月十八日起至依本判決第二項拆除地上
物並返還土地之日止，按月於每月末日給付原告新臺幣貳仟柒佰
貳拾壹元。
被告應給付原告新臺幣壹拾肆萬零玖佰肆拾捌元，及自民國一一
一年十月二十一日起至清償日止，按週年利率百分之五計算之利
息；其中新臺幣柒萬壹仟參佰陸拾元及利息部分，以繼承被繼承
人施陳夏姐所得遺產範圍內負清償責任。
原告其餘之訴駁回。
訴訟費用由被告負擔。
本判決第五項於原告以新臺幣肆萬柒仟元為被告供擔保後，得假
執行。
原告其餘假執行之聲請駁回。
    事實及理由
壹、程序方面：
一、當事人喪失訴訟能力或法定代理人死亡或其代理權消滅者，
    訴訟程序在有法定代理人或取得訴訟能力之本人承受其訴訟
    以前當然停止；第168條至第172條及前條所定之承受訴訟人
    ，於得為承受時，應即為承受之聲明，他造當事人，亦得聲
    明承受訴訟，民事訴訟法第170條、第175條第1項、第2項分
    別定有明文。本件原告之法定代理人於訴訟程序進行中變更
    為甲○○，業據原告提出行政院及原告之函文附卷為憑，並經
    原告以書狀聲明承受訴訟（見本院卷第127至131頁），程序
    上核無不合，應予准許。　　
二、按訴狀送達後，原告不得將原訴變更或追加他訴，但擴張或
    減縮應受判決事項之聲明、不甚礙被告之防禦及訴訟之終結
    者，不在此限，民事訴訟法第255條第1項第3款及第7款分別
    定有明文。本件原告起訴時，原訴之聲明為：「㈠被告應將
    新竹市○○路○段00000號房屋（下稱系爭房屋）全部騰空返還
    原告；㈡被告應將坐落新竹市○○段○○段000000地號土地（下
    稱系爭土地）上如起訴狀附圖所示A部分面積約10平方公尺
    之地上物拆除，並將該部分土地返還原告；㈢被告應自起訴
    狀繕本狀送達翌日起，至依第1項聲明遷讓房屋並返還與原
    告之日止，按月於每月末日給付原告新臺幣（下同）880元
    ；㈣被告應自起訴狀繕本狀送達翌日起，至依第2項聲明拆除
    系爭占用地上物A並返還土地與原告之日止，按月於每月末
    日給付原告新台幣5,237元；㈤前4項聲明，原告願供擔保請
    准宣告假執行」（見本院卷第9、10頁）。嗣於本院囑託地
    政機關測量後，原告於111年10月19日具狀變更訴之聲明為
    ：「㈠被告應將系爭房屋全部騰空返還原告；㈡被告應將系爭
    土地上如新竹市地政事務所111年8月24日土地複丈成果圖（
    下稱附圖）所示A部分面積30平方公尺之地上物拆除，並將
    該部分土地返還原告；㈢被告應自起訴狀繕本狀送達翌日起
    ，至依第1項聲明遷讓房屋並返還與原告之日止，按月於每
    月末日給付原告880元；㈣被告應自起訴狀繕本狀送達翌日起
    ，至依第2項聲明拆除系爭占用A部分土地之地上物並返還土
    地與原告之日止，按月於每月末日給付原告3,402元；㈤被告
    應給付原告204,120元，及自追加起訴狀繕本送達翌日起至
    清償日止，按週年利率百分之5計算之利息；㈥前項聲明原告
    願供擔保，請准宣告假執行」（見本院卷第165、166頁）。
    核上開所為，係屬擴張及減縮應受判決事項之聲明，且對於
    被告之防禦及訴訟之終結均無甚礙，與首揭規定相符，應予
    准許。
三、本件被告經合法通知，未於言詞辯論期日到場，核無民事訴
    訟法第386條所列各款情形，爰依原告之聲請，由其一造辯
    論而為判決。　　
貳、實體方面：
一、原告主張：
　㈠系爭土地及其上219建號之系爭房屋為新竹市所有，並由原告
    管理，前於50年4月11日由新竹市公所（原告改制前）將系
    爭房屋出借予員工即被告之父親施生富使用。嗣施生富於88
    年3月11日死亡，其配偶即被告之母親施陳夏姐於89年9月間
    向原告申請續住，原告函覆准其續住至原告處理該眷舍時止
    ，而施陳夏姐亦於108年12月26日死亡，原告乃於110年7月5
    日依「中央各機關學校國有眷舍房地處理要點」第3點及行
    政院58年12月8日臺58人政肆字第25768號令規定，函請被告
    於文到三個月內辦理搬遷返還宿舍手續，惟皆未獲置理，爰
    請求被告應將系爭房屋全部騰空返還原告。
　㈡原告發現被告擅自於系爭土地如附圖所示A部分上增建地上物
    （下稱系爭地上物），而原告既已終止系爭房屋之借用，則
    系爭地上物即屬無權占用系爭土地A部分（面積30平方公尺
    ），依法應予拆除，並將占用之土地返還原告。
　㈢系爭房屋及土地位於新竹市中華路二段，生活機能尚佳，故
    相當於租金之損害應按土地及房屋申報價值百分之10計算，
    經查，被告無權使用系爭房屋，有占有使用之利益，致原告
    受有無法使用系爭房屋之損害，屬不當得利，依上說明，系
    爭房屋現值為8,800元，則被告應給付相當於租金每月880元
    （計算式8800×10%＝880）之不當得利。又無權占有他人土地
    亦可獲得相當於租金之利益，被告占用系爭土地面積30平方
    公尺，系爭土地110年1月起申報地價為每平方公尺13,607元
    ，以年息10%計算，被告每月占用系爭土地受有相當於租金
    之不當得利金額為3,402元（計算式：30㎡×13,607元×10%÷12
    ＝3,402元。元以下四捨五入，下同）。原告另請求被告給付
    無權占有附圖所示A部分土地5年（即106年10月15日至111年
    10月15日）相當於租金之不當得利204,120元（計算式：3,4
    02元×12月×5年＝204,120元）。
　㈣為此，爰依民法第767條第1項及第179條之規定，提起本件訴
    訟，請求被告遷讓系爭房屋、拆除系爭地上物並返還附圖所
    示A部分土地、返還相當於租金之不當得利等語。並聲明：⒈
    被告應將系爭房屋全部騰空返還原告；⒉被告應將系爭土地
    上如附圖所示A部分面積30平方公尺之地上物拆除，並將該
    部分土地返還原告；⒊被告應自起訴狀繕本狀送達翌日起，
    至依第1項聲明遷讓房屋並返還與原告之日止，按月於每月
    末日給付原告880元；⒋被告應自起訴狀繕本狀送達翌日起，
    至依第2項聲明拆除系爭占用A部分土地之地上物並返還土地
    與原告之日止，按月於每月末日給付原告3,402元；⒌被告應
    給付原告204,120元，及自追加起訴狀繕本送達翌日起至清
    償日止，按週年利率百分之5計算之利息；⒍前項聲明原告願
    供擔保，請准宣告假執行。
二、被告未於言詞辯論期日到場，亦未提出書狀作何聲明或陳述
    。
三、得心證之理由：
　㈠系爭土地及房屋為新竹市所有，並由原告管理，前由改制前
    之原告將系爭房屋出借予原告員工即被告之父親施生富使用
    ；施生富於88年3月11日死亡，其配偶即被告之母親施陳夏
    姐乃於89年9月間向原告申請續住，經原告准其續住至原告
    處理該眷舍時止，而施陳夏姐於108年12月26日死亡，被告
    為繼承人且為實際占用系爭房屋之人；原告已於110年7月5
    日依「中央各機關學校國有眷舍房地處理要點」第3點及行
    政院58年12月8日臺58人政肆字第25768號令規定，函請被告
    於文到3個月內辦理搬遷返還宿舍手續，惟被告並未置理且
    占用迄今；又系爭土地如附圖所示編號A部分之10平方公尺
    面積，未經原告同意即擅自增建2層樓磚造之系爭地上物等
    情，業據原告提出土地及建物登記第一類謄本、戶籍資料、
    新竹市政府89年9月19日府行事字第67178號函、新竹市政府
    110年7月5日府行庶字第1100100807號函暨送達證書、空照
    圖、現狀照片9張等件在卷為證，且經本院於111年8月24日
    會同原告履勘現場並囑託新竹地政事務所測量屬實，有勘驗
    筆錄及新竹地政事務所111年8月30日新地測字第1110007370
    號所附土地複丈成果圖即附圖在卷可憑；而被告已於相當時
    期受合法通知，未於言詞辯論期日到場爭執，復未提出任何
    有利於已之聲明、陳述或證據以供本院審酌，則本院審酌上
    開事證，堪信為真實。
　㈡就原告請求被告遷讓系爭房屋全部：
　⒈按借用人應於契約所定期限屆滿時，返還借用物；未定期限
    者，應於依借貸之目的使用完畢時返還之。但經過相當時期
    ，可推定借用人已使用完畢者，貸與人亦得為返還之請求；
    所有人對於無權占有或侵奪其所有物者，得請求返還之。對
    於妨害其所有權者，得請求除去之。有妨害其所有權之虞者
    ，得請求防止之，民法第470條第1項及同法第767條第1項分
    別定有明文。又按因任職關係獲准配住宿舍，其性質為使用
    借貸，目的在使任職者安心盡其職責，是倘借用人喪失其與
    所屬機關之任職關係，當然應認依借貸之目的，已使用完畢
    ，配住機關自得請求返還（最高法院91年台上字第1926號判
    例參照）。故公務員於任職期間內獲准配住之宿舍，待其退
    休或死亡，喪失原任職關係後，即屬使用完畢，使用借貸關
    係因而消滅，配住機關自得請求返還自明。
　⒉查系爭房屋登記為新竹市所有、並以原告為管理者，曾經原
    告配住被告之父施生富供作宿舍之用，施生富死亡後，原告
    仍同意其配偶施陳夏姐之續住，嗣施陳夏姐於108年12月266
    日死亡，而被告為施生富之子，惟非未婚之未成年子女，仍
    繼續占用系爭房屋，依照中央各機關學校國有眷舍房地處理
    要點第3點：「本要點所稱合法現住人，應合於下列各款規
    定：㈡為現職人員、退休人員、資遣人員或其遺眷。前項第
    二款所稱遺眷，指原配（借）住人之父母、未再婚之配偶或
    未婚之未成年子女」，不符合所稱合法現住人之規定，再依
    同條第3項之規定，被告應於施生富配偶即施陳夏姐死亡後3
    個月內返還系爭房屋，而原告亦已於110年7月5日函知被告
    辦理搬遷返還系爭房屋手續，揆諸上開說明，原告與施生富
    遺眷就系爭房屋之使用借貸關係即應視為依借貸之目的已經
    使用完畢而終止，被告即無權再依使用借貸關係繼續占用系
    爭房屋。被告復未能提出其得有權占用系爭房屋之法律上依
    據，原告依民法第767條第1項之規定請求被告返還系爭房屋
    ，即屬有據。　　
　㈢就原告請求被告拆除如附圖所示A部分面積30平方公尺之地上
    物，並返還該部分土地：
　⒈按所有人對於無權占有或侵奪其所有物者，得請求返還之；
    對於妨害其所有權者，得請求除去之，民法第767條第1項前
    段、中段定有明文。次按當事人主張有利於己之事實者，就
    其事實有舉證之責任，為民事訴訟法第277條前段所明定。
    又以無權占有為原因，請求返還所有物之訴，占有人對土地
    所有權存在之事實無爭執，而僅以非無權占有為抗辯者，土
    地所有權人於土地被無權占有之事實，無舉證責任，占有人
    應就其取得占有，係有正當權源之事實證明之，如不能證明
    ，則應認原告之請求為有理由。(最高法院92年度台上字第3
    12號、97年度台上字第1101號判決意旨參照)。
　⒉原告主張系爭土地屬新竹市所有，被告為管理機關，系爭房
    屋借予訴外人施生富作為宿舍使用之初，並無系爭地上物，
    係嗣後未經原告之同意而擅自搭建之2層樓磚造建物，且有
    獨立之出入門戶，屬無權占有等情，業經原告舉證如前，則
    被告自應就其占用系爭土地如附圖所示編號A部分增建系爭
    地上物有合法權源，負舉證責任。惟被告迄至本件言詞辯論
    終結時，均未能舉證證明系爭地上物占有系爭土地如附圖所
    示編號A部分之30平方公尺面積有何法律上正當權源，揆之
    前開說明，原告請求被告應將附圖所示編號A面積30平方公
    尺之系爭地上物拆除，並將該占用部分土地土地返還予原告
    ，核屬有據。
  ㈣就原告請求被告返還相當於租金之不當得利：
　⒈按無法律上之原因而受利益，致他人受損害者，應返還其利
    益。雖有法律上之原因，而其後已不存在者，亦同；不當得
    利之受領人，如其所受利益依其性質或其他情形不能返還者
    ，應償還其價額，民法第179條及第181條但書分別定有明文
    。又無權占有他人土地，可能獲得相當於租金之利益，為社
    會通常之觀念（最高法院61年台上字第1695號判決意旨參照
    ）。次按城市地方房屋之租金，以不超過土地及其建築物申
    報總價年息10%為限；土地法第97條所謂土地及建築物之總
    價額，土地價額依法定地價，建築物價額依該管直轄市或縣
    （市）地政機關估定之價額；土地所有權人依本法所申報之
    地價，為法定地價，土地法第97條、第148條、土地法施行
    法第25條分別定有明文。又依平均地權條例第16條前段規定
    ，舉辦規定地價或重新規定地價時，土地所有權人未於公告
    期間申報地價者，以公告地價80%為其申報地價。另所謂年
    息10%為限，係指租金之最高限額而言，並非必須依照申報
    總價年息10%計算，尚須斟酌系爭土地位置、鄰近地區工商
    繁榮程度、使用人利用土地之經濟價值、所受利益，彼等關
    係及社會感情等情事以為決定。
　⒉占用系爭房屋部分：
　　依前述㈡所認定，原告使用系爭房屋雖係原基於與原告之使
    用借貸關係，惟嗣後因借貸之目的已消滅，且非中央各機關
    學校國有眷舍房地處理要點所定之合法現住人，已經原告通
    知返還，故被告占用系爭房屋之法律上原因自此已不存在，
    應構成無權占有，且致原告因無法使用系爭土地而受有相當
    於租金之損害，則原告請求被告應自起訴狀繕本送達被告即
    111年2月18日起至被告遷讓系爭房屋之日止，按月給付系爭
    房屋相當於租金之不當得利，自屬可採。本院審酌系爭房屋
    位於新竹市中華路二段，屬南北主要幹道，交通便利，緊鄰
    新竹國泰綜合醫院，距新竹市區之主要商圈均非甚遠，周遭
    生活機能豐富，商業活動尚稱發達等於法院已顯著之事實，
    及考量被告僅占有系爭房屋，未有實際居住及營業之使用系
    爭房屋而受有利益等情狀，應認原告就系爭房屋遭占用所得
    請求相當於租金之不當得利，以申報總價年息8%為適當；又
    原告僅以系爭房屋之課稅現值為請求之基礎，自應採取。查
    系爭房屋之課稅現值為8,800元，有新竹市稅務局房屋稅籍
    證明書可稽（見本院卷第47頁），故原告得請求被告給付自
    111年2月18日起至遷讓返還系爭房屋之日止，按月給付使用
    系爭房屋之相當於租金不當得利價額為59元（計算式：8,80
    0元×8%÷12月＝59）。從而，原告依民法第179條規定，請求
    被告自111年2月18日起至遷讓返還系爭房屋之日止，按月於
    每月末日給付59元，核為有據，逾此金額範圍之請求，則無
    理由。
　⒊占用系爭土地如附圖所示編號A面積30平方公尺部分：
　　⑴依前述㈢所認定，被告占用系爭土地如附圖所示編號A面積3
      0平方公尺部分既屬無權占有，則原告主張被告應自起訴
      狀繕本送達被告即111年2月18日起至拆除系爭地上物並返
      還所占用土地之日止，按月給付原告系爭土地相當於租金
      之不當得利，依前開說明，自屬有據。本院考量如附圖所
      示編號A土地與上述系爭房屋有相同條件之情狀，經審酌
      後，認原告所得請求相當於租金之不當得利，自應以系爭
      土地申報總價年息8%為適當。查系爭土地自105年1月起至
      今之公告地價均為每平方公尺17,009元，則其申報地價（
      按以公告地價80%計算）為每平方公尺13,607元，有公告
      土地現值及公告地價查詢資料可參（見本院卷第171頁）
      ，故原告得請求被告給付自111年2月18日起至拆除系爭地
      上物並返還所占用土地之日止，按月給付相當於租金不當
      得利價額為2,721元（計算式：13,607元×30㎡×8%÷12月＝2,
      721元）。從而，原告依民法第179條規定，請求被告自11
      1年2月18日起至拆除系爭地上物並返還所占用土地之日止
      ，按月於每月末日給付2,721元，核為有據，逾此金額範
      圍之請求，則無理由。
　　⑵原告另請求自106年10月15日至111年10月15日止5年之相當
      於租金不當得利。按租金之請求權因5年間不行使而消滅
      ，既為民法第126條所明定，至於終止租約後之賠償與其
      他無租賃契約關係之賠償，名稱雖與租金異，然實質上仍
      為使用土地之代價，債權人應同樣按時收取，不因其契約
      終止或未成立而謂其時效之計算應有不同。又無法律上之
      原因而獲得相當於租金之利益，致他人受損害時，如該他
      人返還利益請求權已逾租金短期消滅時效之期間，對於相
      當於已罹消滅時效之租金之利益，不得依不當得利之法則
      ，請求返還，亦有最高法院49年台上字第1730號判例意旨
      可參。原告為系爭土地之管理者，被告無權占有系爭土地
      如附圖所示編號A部分搭建系爭地上物使用，已如前述，
      自屬侵害原告使用收益之權限，則原告主張被告因而受有
      相當於租金之利益，而原告則受有相當於租金之損害，即
      屬有據，然原告逾此以外之不當得利之主張，即無理由，
      應予駁回。經查，原告係以追加起訴狀對被告請求回溯5
      年內之不當得利，而該追加起訴狀係於111年10月19日提
      出於本院，有本院收狀日期戳章可稽（見本院卷第165頁
      ），是原告所得請求5年內相當於租金之不當得利，應為
      自106年10月20日起至111年10月19日止期間；又因其中11
      1年2月18日以後之不當得利，已經原告請求被告按月給付
      如上，且經准許，自應不得再為重複請求，故原告實際得
      請被告給付之期間，即為自106年10月20日起至111年2月1
      7日止，逾此期間之請求，洵非有據。又占用系爭土地如
      附表所示編號A部分之每月相當於租金之不當得利價額為2
      ,721元，已如前述，依此計算，原告此部分所得請求之金
      額應為140,948元【計算式：2,721元×(51+24/30)＝140,94
      8元】。又因被告之被繼承人施陳夏姐係於108年12月26日
      死亡，被告就上開施陳夏姊死亡前應負擔之不當得利債務
      ，依法被告僅在繼承被繼承人施陳夏姐之遺產範圍內負清
      償之責，即106年10月20日起至108年12月26日止相當於租
      金之不當得利71,360元【計算式：2,721元×(26+7/31)＝71
      ,360元】及其利息。從而，原告依民法第179條規定，請
      求被告給付140,948元及自追加起訴狀繕本送達被告之翌
      日即111年10月21日起至清償日止，按週年利率5%計算之
      利息，其中71,360元及利息部分，以繼承被繼承人施陳夏
      姐所得遺產範圍內負清償責任，洵屬有據，逾此範圍之請
      求，則無理由。
四、綜上所述，原告依民法第767條第1項、第179條規定，請求
    被告應將系爭房屋全部騰空返還原告、將系爭土地如附圖所
    示編號A部分面積30平方公尺之系爭地上物拆除，並將該部
    分土地返還原告，以及分別給付相當於租金之不當得利，如
    主文第1項至第5項所示，為有理由，應予准許。至逾此範圍
    之請求，則無理由，應予駁回。
五、本件關於被告應給付占用系爭土地如附圖所示編號A面積30
    平方公尺之不當得利請求，就原告勝訴部分，原告陳明願供
    擔保，聲請宣告假執行，經核並無不合，爰酌定相當之擔保
    金額准許之；至原告敗訴部分，其假執行之聲請即失所附麗
    ，應予駁回。
六、訴訟費用負擔之依據：民事訴訟法第79條。
中　　華　　民　　國　　111 　年　　11　　月　　21　　日
                  民事第二庭    法　官  彭淑苑
以上正本係照原本作成。
如對本判決上訴，須於判決送達後 20 日內向本院提出上訴狀。
如委任律師提起上訴者，應一併繳納上訴審裁判費。
中　　華　　民　　國　　111 　年　　11　　月　　21　　日
                                書記官  林琬茹